臺灣臺南地方法院民事判決
111年度家訴字第10號
原      告  甲○○  住○○市○○區○○街00巷00弄0號
訴訟代理人  林錦輝律師
            林家綾律師
被      告  乙○○
訴訟代理人  曾  翔律師
上列當事人間請求損害賠償事件，經本院於民國111年10月17日
言詞辯論終結，判決如下：
    主    文
原告之訴及假執行之聲請均駁回。
訴訟費用由原告負擔。
    理    由
一、原告主張略以：
　（一）兩造於民國000年0月00日訂婚，於000年0月00日舉行公
        開結婚宴客儀式，並約定於110年底辦理結婚登記。原
        告為舉辦訂婚儀式支付宴席費用新臺幣（下同）442,70
        0元、婚禮樂團28,000元、婚禮紀錄20,000元、婚紗租
        賃55,800元，且為結婚購買化妝台18,000元、洗衣機23
        ,000元。婚禮後雖未立即辦理結婚登記，但原告已將被
        告視為配偶而與被告發生性行為，嗣後被告無故拒絕與
        原告辦理結婚登記，更於110年12月底突然撰寫内容為
        「我決定結束我們的關係……因為我們沒有去登記，在法
        律上我們不算是夫妻，我們也沒有小孩！所以，我們就
        此分開吧！」之信件，並翻拍傳送予原告。被告之行為
        顯已違背婚約誠信，造成原告情感、精神上莫大痛苦，
        經醫師診斷為焦慮及憂鬱狀態、睡眠障礙。
　（二）兩造於000年0月00日舉行訂婚儀式，業已成立有效之婚
        約，雖另於000年0月00日舉行結婚宴客之公開儀式，然
        迄今仍未依現行民法第982條規定向戶政機關辦理結婚
        登記，縱有舉行公開儀式之行為，兩造之結婚依法仍不
        生效力。兩造間所訂定之婚約既仍有效存在，且原告無
        民法第976條之事由，被告卻故意不履行婚約，故原告
        自得依民法第978條、第979條第1項之規定，請求被告
        賠償財產及非財產上之損害。
　（三）原告因舉辦訂婚儀式支付宴席費用442,700元、婚禮樂
        團28,000元、婚禮紀錄20,000元、婚紗租賃55,800元，
        且為結婚購買化妝台18,000元、洗衣機23,000元，均有
        單據可稽，而原告既因被告無法定解除婚約之事由而違
        反婚約，並因此受有上開損害，是原告自得請求被告賠
        償上開因兩造婚約而支出共587,500元之損失【計算式
        ：442,700元＋28,000元＋20,000元＋55,800元＋18,000元＋
        23,000元】。
　（四）非財產上損害之慰撫金數額，應斟酌兩造身分、地位、
        經濟狀況、被害人痛苦之程度、加害程度及其他各種情
        形，核定相當之數額。而訂婚、結婚為人生大事，並非
        兒戲，訂婚後若非確有不能共營婚姻生活之特殊重大情
        事發生，雙方即應忠誠履行婚約，否則不僅造成相關財
        物損失，對於遭背棄一方之心靈、情感更屬重大打擊、
        傷害。本件兩造已以訂婚、結婚名義公開宴請賓客，雙
        方親朋好友均知悉兩造締結連理，卻因被告無端分手，
        除導致原告情感上遭受打擊，日後更需獨自面對親友異
        樣眼光，恐怕難以再覓良緣，更因此產生焦慮、情緒低
        落及失眠症狀原告精神上所受煎熬難以言喻，爰請求告
        給付非財產上之損害賠償300,000元。
　（五）綜上，原告因被告違反婚約所受財產上及非財產上損害
        共計887,500元【計算式：587,500元＋300,000元】。
　（六）對於被告答辯之陳述：
　　　　⒈兩造於109年5月認識時，被告即知原告之工作狀況；
          而交往期間，雙方相處愉快，除偶而抱怨相聚時間太
          少以外，其餘幾乎未曾有過怨言，進而兩造才於110
          年3月訂婚，同年4月宴客。既然被告於訂婚前即知原
          告之工作況狀，仍願訂婚約，即應守信履約。
　　　　⒉喜宴後，原告只要休假便前往被告家住宿，婚假期間
          也都住在被告家，甚至幫被告看顧其○○行，被告所稱
          婚宴後至解除婚約止僅同住約五、六日，根本臨訟胡
          謅。因原告休假前皆習慣先告知母親丙○○休假是否返
          家，若欲返家則會請家人來接，上開情形，原告母親
          丙○○嫻得作證，詳述如後。
　　　　⒊工作與居住地點是婚前即知的事情，且原告平日上班
          住○○○市○○區○○路0000號0樓之1，離被告家之行車時
          間根本無需30分鐘；退一步言，縱需30分鐘，亦非甚
          遠；縱無法日日相見，兩造亦常以電話或通訊軟體聯
          絡，核非屬客觀上不能共同生活之因素，於現今周末
          夫妻不在少數之社會，應可認為係被告單方主觀地認
          為雙方無意願共同生活。更遑論被告所稱抽象之生活
          價值、故有意義上的過失究何所指？
　　　　⒋另被告所提雙方對話紀錄，除不連續、不完整外，與
          被告所主張之聚少離多、原告工作忙碌，幾無相關，
          顯為臨訴濫撰。
　　　　⒌無論係情侣、未婚夫妻，甚至夫妻、家人，無不吵架
          的；爭執後，該做的是溝通協調，而非避而不談，或
          以解除婚約手段作為解決方式。婚約並非兒戲，更不
          是買賣契約，被告率而解除婚約，迄未提出合法解除
          婚約之事由，原告依法請求賠償，即有理由。
　　　　⒍原告自98年11月起即於○○醫療社團法人○○醫院上班，
          擔任○○○工作，雙方於109年認識起，至被告無端解除
          婚約，原告均未變更工作。即被告於認識原告時已知
          原告之工作，現卻以此主張工作與家庭生活不能協調
          ，所辯顯屬方木圓鑿，自無足採，更有一竿子打翻整
          艘船之嫌，漠視醫護人員之辛勞。
　　　　⒎被告主張原告於訂婚宴收受之禮金應予扣除云云，殊
          無理由：
　　　　　⑴按「被告主張原告於婚宴時收有禮金，與其舉辦婚
            宴之成本相比，反有盈餘云云。惟依我國風俗民情
            ，於參加訂婚或結婚喜宴時，新人之親友為表達祝
            賀之意，每每有按其與新人親疏遠近之差異，對主
            辦喜宴之新人或其親屬為不同程度之物品或金錢餽
            贈，此項物品或金錢之餽贈，即民間俗稱之賀儀，
            核其性質，要屬親友間對於主辦婚宴之新人之無償
            贈與。親友之所以致贈賀儀，或係基於其與特定人
            （包含新人或新人之親屬）間之親誼關係，或係基
            於以往己身受贈而所為之回贈，衡諸常情，接受賀
            儀之新人將來如遇致贈賀儀之人家中辦理訂婚、結
            婚事宜時，亦會憑此而回贈賀儀。本件參與兩造婚
            宴之賓客所贈賀儀，乃表達祝贺之意，於主、客觀
            上均非參與婚宴、使用餐點之對價，與原告支出婚
            宴之成本分屬二事，不可混為一談，被告之主張，
            尚無可採。」此有臺灣士林地方法院105年度家訴
            字第33號民事判決可參，臺灣南投地方法院108年
            度家財訴字第11號民事判決亦同此旨。
　　　　　⑵查原告所收禮金，係參加之親友基於其與原告或原
            告之親屬間之親誼關係，或係基於以往己身受贈而
            所為之回贈，並非用以填補系爭宴客等費用之損害
            ；且衡諸常情，接受禮金之原告或原告親屬將來如
            遇致贈禮金之人家中辦理訂婚、結婚事宜時，亦須
            回贈禮金，是原告所受禮金之利益，係本於賓客及
            親友之贈與，與原告因被告違反婚約而支出之婚宴
            成本，兩者並非基於同一原因關係而來，故被告此
            部分所辯，尚無可採。
　　　　　⑶又原告已遺失禮金簿，礙難提出。
　　　　⒏就證人丙○○000年0月00日之證述補充意見如下：
　　　　　綜合證人丙○○陳述意旨，兩造婚宴之後，原告因輪班
          而有就近住在○○，然放假均會至○○與被告同住，被告
          都會接送原告到證人丙○○家中吃飯，再一同返回○○住
          所。至於原告婚宴後偶爾回○○娘家居住亦屬人之常情
          ，且均經過被告同意，此係因原告需要前往高雄○○做
          復健，早晨6時即須出門，而被告不願早起接送原告
          ，故原告偶爾回○○娘家過夜，讓原告父親得以接送原
          告前往高雄○○。證人丙○○之陳述並無矛盾或可疑之處
          ，被告訴訟代理人質疑證人丙○○所述前後顛倒云云，
          顯無理由。
        ⒐就○○醫院000年0月00日（000）興醫字第000號函陳述
          意見如下：
　　　　　⑴自○○醫院函覆之班表可見，原告自000年0月00日至0
            月0日休婚假8日，兩造於000年0月00日舉行婚宴，
            之後原告還有7日婚假，與證人丙○○所述相符，又
            衡諸社會常情，新婚夫妻婚假期間均會同住，可證
            被告所辯「雙方於辦理婚宴後至被告提出解除婚約
            為止，繫上共同居住相處之日數僅五、六日」等語
            ，顯然不實。
　　　　　⑵000年0月至00月間，原告每月休假7至11日（婚假不
            計），且多有連休之情形，與一般上班族無異，原
            告休假期間都與被告同住，兩造共同生活之時間不
            在少數。原告雖因輪班較為忙碌，又因疫情影響而
            有加班之情形，然此為原告身為○○○之職業特性使
            然，且為原告訂婚前已知悉，工作及家庭生活之平
            衡本來就有賴夫妻雙方共同協調，而非得做為任意
            解除婚約之理由。
　（七）並聲明：
　　　　⒈被告應給付原告捌拾捌萬柒仟伍佰元及自起訴狀繕本
          送達翌日起至清償日止，按周年利率百分之五計算之
          利息。
　　　　⒉訴訟費用由被告負擔。
　　　　⒊原告願供擔保，請准宣告假執行。
二、被告則抗辯稱：
　（一）經查，本件兩造是經媒人介紹，於000年0月00日經認識
        ，當年0月由媒人提親，至000年0月男女雙方各自辦理
        婚宴、再至000年00月被告向原告提出原證4決定解除婚
        約，其自認識、提親及辦理婚宴之過程相較常人較快速
        ，故兩造確實就婚姻生活中許多重要課題尚處於磨合階
        段。然而，被告並非自始即無結婚之意願，否則亦不會
        為兩造結婚事宜支出110萬元，部分單據如被證一所示
        ，支出如答辯狀附表所示。然被告最終決定解除婚約，
        實係兩造對於家庭生活以及對待家人等各項價值觀均有
        嚴重差異，無法磨合，致使雙方客觀上無法進入婚姻關
        係。
　（二）被告解除婚約之理由即在於原證4上所提之聚少離多。
        關於兩造工作與居住地點，原告係任職於○○醫院擔任○○
        人員，需輪班工作，並居住於台南市○○區其購買之房地
        產；而被告則是任職於○○股份有限公司○○營業所進行農
        用產品銷售販賣，基本上為全年無休之自營店面，開店
        時間為早上八點至下午八點，居住地點為○○店面後自宅
        。由於雙方居住地點單趟車行距離約為三十分鐘，且彼
        此之工作與私人生活時間等都有難以協調之處，例如被
        告工作結束後至原告住處時，原告可能須輪晚班；相對
        之下，原告至被告處所居住亦受限工作因素只能停留一
        天，或是要返回原生家庭而難以達成。此項問題遲遲無
        法獲得解決，導致雙方於辦理婚宴後至被告提出解除婚
        約為止，實際上共同居住相處之日數僅五、六日，且最
        終仍舊無法協調而因此發生重大爭執。此等因雙方客觀
        工作與居住地點等因素致難以共同生活之因素，為被告
        思考解除婚約之主要因素，而此等因素實非任何意義下
        之過失且亦不能歸責雙方，且在雙方因此發生重大爭執
        後，更難期待雙方維持婚約進入婚姻關係。
　（三）依據原告打卡紀錄顯示，兩造間確實有聚少離多之現象
        ：
　　　　⒈原告準備書狀中指稱假日夫妻在所多有，以及依據○○
          醫院班表原告每月假日均有連休等等。然而，細觀○○
          醫院提供000年0月至00月之原告打卡紀錄，因原告實
          為輪班制，故其假期之起始與結束不能以單純的日看
          待，又原告之休息日實際上時常加班，又無適當交通
          工具，以及被告須於白天開店工作等情形，下列日期
          兩造確實無可能碰面：
　　　　　⑴000年0月：5日（當日工作至零時，隔日下午三點打
            卡）、8日、13日、19日、28日（均為當日工作至
            零時）；剩餘可充分支配之假日為5日。
　　　　　⑵000年0月：5日（當日工作至零時，隔日上午七點打
            卡）、9日（當日工作至零時，隔日下午約四點打
            卡）、13日、17日（均為當日工作至零時）；剩餘
            可充分支配之假日為6日。
　　　　　⑶000年0月：25日（當日工作至零時，隔日下午約四
            點打卡）、30日（當日工作至零時，隔日上午七點
            打卡）；剩餘可充分支配之假日為6日。
　　　　　⑷000年0月：5日（當日工作至零時，隔日下午三點打
            卡）、8日（當日工作至零時）；剩餘可充分支配
            之假日為8日。
　　　　　⑸000年0月：3日（當日工作至零時，隔日上午七點打
            卡）、8日（當日工作至零時）、16日（當日工作
            至零時，隔日上午七點打卡）、28日（當日工作至
            零時，隔日下午三點打卡）剩餘可充分支配之假日
            為4日。
　　　　　⑹000年00月：1日（當日工作至零時、隔日零時又打
            卡）、2日（當日工作至零時，隔日上午七點打卡
            ）、6日（當日工作至零時，隔日上午七點打卡）
            、7日（當日工作至下午四時，隔日上午七點打卡
            ）、14日（當日工作至零時）；可充分支配之假日
            為6日。
　　　　　⑺000年00月：4日（當日工作至零時）、8日（應為休
            息日加班，當日為下午四點至零時班表）、10日（
            當日工作至零時，隔日下午三點打卡）、16日（應
            為休息日加班，隔日七點打卡）、26日（應為休息
            日加班，隔日七點打卡）；剩餘可充分支配之假日
            為4日。
　　　　　⑻000年00月：3日（應為休息日加班、隔日七點打卡
            ）、14日與16日（前一日均為E班工作至零時）、2
            4日（當日工作至下午四時，隔日上午七點打卡）
            、31日（當日工作至零時）；剩餘可充分支配之假
            日為3日。
　　　　⒉由上可知，原告工作確實繁忙致使雙方無法協調生活
          作息，無法進入婚姻關係，否則何有被證二第五頁雙
          方因休假是否至被告處發生爭執。但被告也並非未作
          努力，而有試圖與原告協調。然原告既然購有房地產
          並因此背負房資，亦不可能片面要求原告離職，原告
          也並非資力充足可以直接替原告償還全部資款。兩造
          不能有充分時日得以相處之情形、經營婚姻關係之情
          形，在短期内實無法有效解決，是以被告方判斷無法
          進入婚姻關係最終解除婚約。此等因工作作生活協調
          之客觀情事致使兩造不能期待進入婚姻，應符合民法
          第976條第1項第7款之規定，對兩造而言均非任何意
          義之過失，則原告依據民法第978、979條向被告請求
          賠償，應屬無據。
　（四）綜上所述，被告並非無故解除婚約，而係兩造客觀上確
        實有無法進入婚姻關係之情事，應認符合民法第976條
        第1項第7款之其他重大事由；又，兩造間生活價值觀無
        法磨合等問題，實非任何意義上的過失，則原告自無從
        依據民法第977條或978條向被告請求解除婚約之賠償。
　（五）並聲明：如主文所示。
三、兩造不爭執之事實：
　（一）兩造於000年0月00日認識，於000年0月00日訂婚並宴客
        ，嗣於000年0月00日舉行公開結婚儀式並宴客。
　（二）被告於000年00月間解除婚約。
四、得心證之理由：
　（一）按婚約當事人之一方，有其他重大事由者，他方得解除
        婚約；又婚約當事人之一方，無第976條之理由而違反
        婚約者，對於他方因此所受之損害，應負賠償之責；再
　　　　前條情形，雖非財產上之損害，受害人亦得請求賠償相
        當之金額。但以受害人無過失者為限。民法第976條第1
        項第9款、第978條、第979條第1項定有明文。又民法第
        976條第1項第7款所謂其他重大事由，係概括規定，是
        否為重大事由應斟酌當事人之教育程度、地位、職業等
        ，依社會一般觀念加以判斷，認為有不可期待其維持婚
        約而進入婚姻關係之情事者，均屬之；且本款事由無所
        謂有責或無責之區分，只要是例示解除事由以外之其他
        重大事由，無論可否歸責於婚約當事人之一方所發生者
        ，均得依該款規定解除婚約。
　（二）查被告主張兩造因工作及居住地點難以配合共同生活，
        聚少離多，並為此發生重大爭執，難以進入婚姻關係，
        被告因而解除婚約等情，為原告所否認，原告並辯稱兩
        造之工作及居住地點係被告於訂婚前即知之事，且喜宴
        後，原告只要休假便前往被告家住宿，並無聚少離多之
        情等語，經查：
　　　　⒈被告就其主張業舉證人即其母親丁○○為證（詳見000年
          00月0日言詞辯論筆錄），原告就其所辯亦舉證人即
          其母親丙○○為證（詳見000年0月00日言詞辯論筆錄）
          ，經核兩造各舉證人各說各話，實難據以認定何方所
          言屬實，自尚難僅以上開證人之證述作為認定事實之
          依據。
　　　　⒉又被告於○○醫院擔任○○○，平日居住在○○，被告則居住
          在○○，自早上8時至下午8時須在全年無休之自營店面
          工作等情，為兩造所不爭執，堪予認定。
　　　　　而依○○醫院以000年0月00日(000)○○字第000號函覆原
          告之班表及出勤紀錄所示，原告之工作為輪班制，得
          充分支配之假日確如被告所言係屬有限，且原告之休
          假時間不固定，與被告之生活作息多難以配合，參以
          原告之母親丙○○證稱原告就算有休假，有時候醫院也
          會叫回去上班，結婚之後原告偶爾會住在六甲娘家等
          語，益徵被告指稱兩造聚少離多，實非無據。
　　　　⒊再依被告所提被證二號兩造之訊息紀錄截圖所示，兩
          造確實對於彼此之生活、相處、工作、接送等方面均
          存有重大歧異，且難以融入對方之家庭，並因此發生
          爭執，足認被告主張兩造之生活價值觀無法磨合乙節
          ，應屬可採。
　　　　⒋綜上所述，兩造認識未及一年即訂婚，雖兩造之工作
          及居住地點係訂婚前即知之事，惟若非實際進行生活
          運作，又如何確認是否可行？而兩造於訂婚後，因雙
          方聚少離多，於個性、觀念、生活方式等方面遲遲無
          法磨合，被告因此未能決意與原告辦理結婚登記，並
          決定與原告解除婚約，實屬被告衡量兩造婚姻未來性
          後所為之考量，而其考量，一定程度建立在對兩造婚
          姻生活經營上之疑慮，亦屬婚約制度寓有給予當事人
          在結婚前緩衝深思之意涵，且被告對於兩造辦理結婚
          之事亦確有相當數額金錢之支出，業據被告提出估價
          單、收據等件影本為證，可見被告原本應對兩造婚姻
          有所期待，尚非屬刻意欺騙原告感情、金錢，是本件
          實難期待兩造維持婚約而結婚，自已構成民法第976
          條第1項第7款之重大事由，從而，被告主張依民法第
          976條第1項第7款規定解除婚約，洵屬合法有據。
　（三）又被告既有民法第976條第1項第7款之解除婚約理由，
        揆諸上開規定，被告違反婚約之行為，即不生損害賠償
        之責任，原告自無從依民法第978條、第979條第1項規
        定請求損害賠償。
　（四）綜上，原告主張被告有違反婚約之情形，而依民法第97
        8條、979條第1項之規定，請求被告賠償財產上及非財
        產上損害共887,500元，及自起訴狀繕本送達翌日起至
        清償日止，按週年利率百分之五計算之利息，為無理由
        ，應予駁回，其假執行之聲請亦失所附麗，應併予駁回
        。
五、本件事證已臻明確，兩造其餘攻擊防禦方法及舉證，於判決
    結果不生影響，爰不予一一論列，併予敘明。
六、據上論結，本件原告之訴為無理由，依家事事件法第51條，
    民事訴訟法第78條，判決如主文。　　　　
中　　華　　民　　國　　111 　年　　10　　月　　31　　日
                  　　家事法庭  法  官　葉惠玲
以上正本係照原本作成。
如對本判決上訴，須於判決送達後20日之不變期間內，向本院提
出上訴狀。
中　　華　　民　　國　　111 　年　　10　　月　　31　　日
                                書記官　陳玉芬